臺灣高等法院臺南分院刑事判決
110年度原金上訴字第9號
上  訴  人  
即  被  告  陳俊傑

指定辯護人  本院公設辯護人簡松柏
上列上訴人因詐欺等案件，不服臺灣嘉義地方法院109年度原訴
字第15號中華民國110年4月7日第一審判決（起訴案號：臺灣嘉
義地方檢察署108年度偵字第10072號、109年度偵字第3455號、
偵字第3492號），提起上訴，本院判決如下：
    主      文
上訴駁回。
    事實及理由
壹、犯罪事實
    陳俊傑與林俊良、黃慶雲（由原審另行審結）、程鎮濠（經
    原審判決確定）為友人，陳俊傑因缺錢花用，於民國108年1
    2月12日透過程鎮濠介紹，在桃園市大溪區僑愛路住處，同
    意加入由黃慶雲、林俊良等人所組成，以實施詐術為手段，
    具有持續性或牟利性之結構性組織，由陳俊傑擔任車手，黃
    慶雲則為指揮取款之人，林俊良則駕車載運車手取款。陳俊
    傑於參與犯罪組織期間，基於洗錢、三人以上冒用公務員名
    義共同詐欺取財之犯意聯絡，先由詐欺集團不詳成員於108
    年12月16日14時至15時許，以不詳市內電話與蘇秀鳳聯絡，
    騙稱為臺灣臺北地方檢察署檢察官，因其身分證及健保卡遭
    冒用，須監管財產，指示蘇秀鳳於同日15時50分許，將現金
    新臺幣（下同）60萬元持往嘉義縣○○鄉○○村○○00○00號○○宮
    前交付特定人員，然因蘇秀鳳已遭同樣手法詐騙成功1次（
    非本件陳俊傑部分之起訴範圍，詳下起訴範圍部分所述），
    因而未陷於錯誤，隨即報警處理，並配合警方指示，持假鈔
    60萬元前往約定地點，待陳俊傑受黃慶雲指示，先前往桃園
    市介壽路某處拿取由林俊良交付之車資，再先後搭乘高鐵、
    計程車，於同日15時55分抵達○○宮取款時，為警當場逮捕，
    並扣得行動電話1支（含SIM卡1張），因而查獲上情。
貳、程序事項
一、起訴範圍確認
    起訴書犯罪事實欄已記載：「詐騙集團於108年12月16日15
    時許，再次以檢察官之名義，電知告訴人蘇秀鳳取款，告訴
    人蘇秀鳳立即通知警方進行埋伏，於同日15時55分許，在○○
    宮旁，由警員逮捕前來取款之被告」等情，並於論罪欄載明
    ，被告涉犯法條及罪名為組織犯罪條例第3條第1項後之參與
    犯罪組織、刑法第339條之4第2項、第1項第1款、第2款之三
    人以上共同冒用公務員名義加重詐欺未遂罪，是綜合起訴書
    上開記載，應認檢察官係就上開108年12月16日告訴人蘇秀
    鳳接獲詐騙電話後，報警處理，並因此由警方逮捕前來取款
    之被告部分犯罪事實提起公訴。至於起訴書犯罪事實欄雖另
    又記載「被告、程鎮濠、黃慶雲、林俊良等人，基於3人以
    上加重詐欺取財之犯意，分工合作，各司其職。嗣該詐騙集
    團成員於108年12月4日10時許，撥打電話與蘇秀鳳…致蘇秀
    鳳陷於錯誤…於同日（指108年12月11日）15時許…在嘉義縣○
    ○鄉○○村○○00○00號○○宮，將現金118萬8000元交予真實姓名
    年籍不詳之成年男子」（起訴書第2頁第3行以下）等語，然
    該部分如屬被告被訴範圍，應屬詐欺取財既遂犯罪，與論罪
    欄之記載顯不相符，再衡以起訴書犯罪事實已明確記載，被
    告係於「108年12月12日」加入黃慶雲等人組成詐騙集團，
    時序在上開詐騙既遂日期108年12月11日之後，是綜合起訴
    書犯罪事實欄之記載與論罪欄之論述，本件被告被訴範圍應
    為108年12月12日參與詐騙集團後，告訴人蘇秀鳳於108年12
    月16日15時許，接獲詐騙電話，然並未陷於錯誤，而於報警
    處理後，由警方於同日15時55分許，在○○宮逮捕被告而未遂
    部分之犯罪事實，應先敘明。
二、刑事訴訟法第159 條之5 規定，被告以外之人於審判外之陳
    述，雖不符前4 條之規定，而經當事人於審判程序同意作為
    證據，法院審酌該言詞陳述或書面陳述作成時之情況，認為
    適當者，亦得為證據。當事人、代理人或辯護人於法院調查
    證據時，知有第159 條第1 項不得為證據之情形，而未於言
    詞辯論終結前聲明異議者，視為有前項之同意。查：本判決
    以下所引用之傳聞證據，檢察官、被告及辯護人於審判程序
    中均同意作為證據使用，或知有傳聞證據之情形而未於言詞
    辯論終結前聲明異議，本院審酌該等證據作成時之情況，並
    無違法取證之情形，又與本案有關聯性，認為以之作為證據
    應屬適當，均具有證據能力。　　
參、認定犯罪事實所憑之證據及理由
一、被告就上開犯罪事實坦承不諱（警11號卷第2-5頁，偵卷第3
    3-36頁、51-54頁、87-89頁，聲羈卷第15-26頁，原審卷第5
    3-59頁、225-259頁），核與告訴人蘇秀鳳之指訴（警11號
    卷第7-10頁，偵卷第157-158頁、179-184頁）、證人林庭玉
    （警11號卷第7-10頁）、藍曉翠（偵卷第180頁）、陳緯（
    偵卷第180-184頁）、方錦燦（偵卷第180-183頁）之證述、
    共同被告程鎮濠（警42號卷第1-2頁、4-5頁，偵卷第79-80
    頁）、林俊良（警11卷第128-129頁，偵卷第139-143頁）之
    供述相符，並有反詐騙諮詢專線紀錄表、報案三聯單（警11
    卷第27-28頁、36頁）、方錦燦存摺交易明細、匯款申請書
    回條（偵卷第187-189頁、191頁）、本票影本、建物、土地
    謄本、他項權利證明書、抵押權設定契約書、房屋租賃契約
    書（偵卷第235-250頁）、名片（偵卷第159頁）、陳緯提出
    之LINE對話記錄翻拍照片（偵卷第199-227頁）、藍曉翠提
    出之手寫貸款條件、名片（偵卷第231-233頁）、嘉義縣警
    察局中埔分局搜索扣押筆錄、扣押物品目錄表及蒐證照片（
    警11卷第14-28頁）、車牌號碼000-0000車輛詳細資料報表
    （警11卷第40頁）、車牌號碼000-0000號ETC紀錄（警42號
    卷第29頁）等證據可參。
二、本條例所稱犯罪組織，指三人以上，以實施強暴、脅迫、詐
    術、恐嚇為手段或最重本刑逾五年有期徒刑之刑之罪，所組
    成具有持續性或牟利性之有結構性組織。所謂犯罪組織，於
    內部已不以正式組織類型為限，不必確定成員職責，也不要
    求成員之連續性或完善之組織結構；於外部也不以具常習性
    為要件（最高法院110年度台上字第3874號判決意旨參照）
    ，本件被告參與之詐騙集團，共犯人數除被告外，另有黃慶
    雲、林俊良等人，而其等以實施詐騙獲取金錢為目的，各自
    分擔指揮取款、車手等角色，已屬牟利性之有結構組織，屬
    組織犯罪防制條例所稱之犯罪組織，應堪認定。
三、洗錢防制法所稱洗錢，指掩飾或隱匿特定犯罪所得之本質、
    來源、去向、所在、所有權、處分權或其他權益者。本法所
    稱特定犯罪，指下列各款之罪：一、最輕本刑為六月以上有
    期徒刑以上之刑之罪。洗錢防制法第2條第2款、第3條第1款
    定有明文。過去實務認為，行為人對犯特定犯罪所得之財物
    或利益作直接使用或消費之處分行為，或僅將自己犯罪所得
    財物交予其他共同正犯，祇屬犯罪後處分贓物之行為，非本
    條例所規範之洗錢行為，惟依新法規定，倘行為人意圖掩飾
    或隱匿特定犯罪所得來源，而將特定犯罪所得直接消費處分
    ，甚或交予其他共同正犯，而由共同正犯以虛假交易外觀掩
    飾不法金流移動，即難認單純犯罪後處分贓物之行為，應仍
    構成新法第2條第1或2款之洗錢行為（最高法院108年度台上
    字第1744號判決意旨參照）。被告本件加重詐欺取財犯行，
    屬法定最輕本刑6月以上有期徒刑之罪，為洗錢防制法所稱
    特定犯罪，而被告依共犯黃慶雲之指示，前往向告訴人蘇秀
    鳳收取詐騙現金，原計畫將所收取之現金放置於嘉義縣大林
    鎮大林交流道下統聯客運對面停車場附近空地電線桿旁，黃
    慶雲再派林俊良去拿取，為被告供述明確（警卷第4頁），
    以被告等共犯刻意要求告訴人蘇秀鳳交付現金，取款後又放
    置在隱密場所，透過層層指示由不同之人前往拿取贓款，顯
    有掩飾犯罪所得來源、去向之主觀意圖，而成立洗錢防制法
    之洗錢行為，堪以認定。
四、綜上，本件事證已經明確，應依法論罪科刑。
參、論罪科刑及駁回上訴之理由
一、組織犯罪防制條例係藉由防制組織型態之犯罪活動為手段，
    以達成維護社會秩序、保障人民權益之目的，乃於該條例第
     3 條第1 項前段與後段，分別對於「發起、主持、操縱、
    指揮」及「參與」犯罪組織者，依其情節不同而為處遇，行
    為人雖有其中一行為（如參與），不問其有否實施各該手段
    （如詐欺）之罪，均成立本罪。然在未經自首或有其他積極
    事實，足以證明其確已脫離或解散該組織之前，其違法行為
    ，仍繼續存在，即為行為之繼續，而屬單純一罪，至行為終
    了時，仍論為一罪。自然意義之數行為，得否評價為法律概
    念之一行為，應就客觀構成要件行為之重合情形、主觀意思
    活動之內容、所侵害之法益與行為間之關連性等要素，視個
    案情節依社會通念加以判斷。刑法刪除牽連犯之規定後，原
    認屬方法目的或原因結果，得評價為牽連犯之二犯罪行為間
    ，如具有局部之同一性，或其行為著手實行階段可認為同一
    者，得認與一行為觸犯數罪名之要件相侔，依想像競合犯論
    擬（最高法院107年度台上字第1066號判決意旨參照）。核
    被告陳俊傑所為，係犯刑法第339條之4第2項、第1項第1款
    、第2款之三人以上共同冒用公務員名義詐欺取財未遂罪，
    組織犯罪防制條例第3條第1項後段之參與犯罪組織罪，洗錢
    防制法第2條第2款、第14條第2項、第1項之洗錢未遂罪。本
    件被告所為三人以上共同冒用公務員名義詐欺取財未遂、參
    與犯罪組織、洗錢未遂行為，實行行為部分重疊，且係出於
    單一之犯意，於密接之時間內為之，屬一行為觸犯數罪名之
    想像競合犯，應從一重之三人以上共同冒用公務員名義詐欺
    取財未遂罪論處。起訴意旨漏未論及上開洗錢罪部分罪名，
    因屬裁判上一罪關係，原為起訴效力所及，經告知罪名及所
    犯法條後，一併審理。被告與黃慶雲、林俊良等詐騙集團成
    員有犯意聯絡、行為分擔，應論以共同正犯。
二、被告於原審審理中自白洗錢部分犯行，依洗錢防制法第16條
    第2項規定，減輕其刑。被告本件屬未遂犯，依刑法第25條
    第2項規定，按既遂犯之刑減輕之。
三、駁回上訴之理由
㈠、原判決依被告之自白及上開證據，認被告本件犯行明確，論
    以刑法第339條之4第2項、第1項第1款、第2款之三人以上共
    同冒用公務員名義詐欺取財未遂罪，組織犯罪防制條例第3
    條第1項後段之參與犯罪組織罪，洗錢防制法第2條第2款、
    第14條第2項、第1項之洗錢未遂罪，並說明㈠被告本件犯行
    屬參與犯罪組織後之首次詐騙犯行，應與加重詐欺罪及洗錢
    罪論以想像競合犯，從一重論以刑法第339條之4第2項、第1
    項第1款、第2款之三人以上共同冒用公務員名義詐欺取財未
    遂罪。㈡起訴意旨漏未論及洗錢防制法第14條第2項、第1項
    之洗錢未遂罪，為起訴效力所及，於告知罪名後，一併論處
    。㈢被告與黃慶雲等人有犯意聯絡及行為分擔，為共同正犯
    。㈣被告本件屬未遂犯，依刑法第25條第2項規定，按既遂犯
    之刑減輕之。㈤量刑部分審酌被告無視國家大力查緝詐騙集
    團，由共犯程鎮濠介紹被告加入詐騙集團，擔任車手，被告
    並參與該詐騙集團之分工，於該詐騙集團成員對告訴人蘇秀
    鳳詐取財物，向告訴人蘇秀鳳收取款項，然其並非詐騙集團
    核心成員，復非實際施以詐術致告訴人蘇秀鳳陷於錯誤之人
    ，且為警當場逮捕而不遂，而其所參與之犯罪層級非高，僅
    係受命於主要核心詐騙集團成員之角色；被告坦承犯行，並
    對洗錢部分於審判中自白，已與告訴人蘇秀鳳達成調解，雖
    已給付第1期款項1萬元，然遲延1個月，後續款項亦未能遵
    期給付，有調解筆錄、匯款單據、辦理刑事案件電話記錄查
    詢單各1份在卷可查（原審卷一第87-89頁、263頁，卷二第1
    27頁），其自陳國中肄業，未婚，沒有小孩，目前與女友的
    父親同住，從事板模工作，家中經濟狀況不佳等一切情狀，
    量處有期徒刑6月。㈥被告雖係犯組織犯罪防制條例第3條第1
    項後段之參與犯罪組織罪，惟審酌被告於參與之詐騙集團犯
    罪組織內，僅係負責其中1次向告訴人蘇秀鳳收取款項，並
    非居於該組織之主導地位，且參與情節非重、參與時間非久
    ，是其於本案犯行所顯現之行為嚴重性及表現危險性均尚屬
    非重，復酌以非親自對告訴人蘇秀鳳實施詐騙，且被告自陳
    目前從事板模工作等節，則其於宣告主文所示之刑後，應已
    足令其產生警惕，而達預防再犯及矯治之效，如另於其所應
    擔負之自由刑外宣告強制工作，而干預其人身自由與行動自
    由長達3年，依比例原則衡量後，顯有輕重失衡之情，爰不
    併為強制工作之宣告。㈦沒收部分：扣案之門號0000000000
    號行動電話1支（含SIM卡1張），係黃雲慶提供與被告使用
    之工作手機（原審卷一第57頁），為其所有供本案犯罪所用
    之物，依刑法第38條第2項前段規定，宣告沒收。本件被告
    未及繳交贓款即為警查獲，並無證據證明被告有取得收取款
    項之報酬，無庸宣告沒收犯罪所得。核其認事用法並無違誤
    之處，量刑亦已從輕。
㈡、被告上訴意旨略以：被告與告訴人調解成立後，原應依條件
    給付，然被告因上司拖欠薪資，方有給付困難之情形，如今
    工作給薪已經正常，被告仍繼續還款，有交易明細可憑，如
    被告入監服刑，不僅使被告家庭失去經濟支柱，亦會遲延告
    訴人受償時間，本件有暫不執行為適當之事由，請求為緩刑
    宣告等語。辯護人則辯護稱：被告並無其他犯罪前科，於本
    按與告訴人蘇秀鳳調解，雖未依調解條件履行，然是因為不
    能如期取得工作薪資所致，並非惡意拖延，請求為附條件緩
    刑宣告，使被告能繼續正常工作、養家，藉以鼓勵被告自新
    等語。然被告於原審審理期間，即已與告訴人調解成立，因
    被告未能依調解條件履行，原判決考量被告之犯後態度及犯
    罪情節各情，認為不宜為緩刑之宣告，而被告上訴意旨雖指
    稱，因遭拖欠薪資而未能如期履行調解條件，現工作已經恢
    復正常，開始陸續還款等語，然依被告與告訴人之調解條件
    ，被告應給付告訴人共計6萬元，並自110年1月20日至同年6
    月20日止，按月於每月20日各給付1萬元，如有1期不履行，
    視為全部到期，告訴人於收受全部款項後，不再追究被告刑
    事責任，上開調解條件迄本院言詞辯論終結時，已經逾履行
    期限，被告應為全部給付，然被告於原審審理期間，僅給付
    共計1萬元，縱使加計被告上訴後提出之跨行存款交易明細
    顯示之金額4,985元，亦遠低於應給付之金額，且被告於本
    院審理期間，經合法傳喚未到庭，亦難謂有何積極處理之決
    心，本院並考量被告加入詐騙集團，除觸犯刑法詐欺罪外，
    另亦構成參與犯罪組織之犯罪，屬於危害社會治安之重大犯
    罪，其侵害之法益非僅個人財產法益，本不能僅以被告是否
    與告訴人調解成立即認無執行刑罰之必要，況且被告既未能
    依調解條件履行，亦無從認為被告已無矯正之必要，而有暫
    不執行刑罰為適當之情況，是被告上訴請求為緩刑之宣告，
    為無理由，應予駁回。
肆、被告經合法傳喚，無正當理由而不到庭，爰不待其陳述逕行
    判決。
伍、應適用之程序法條：依刑事訴訟法第368條、第371條。
本案經檢察官李鵬程提起公訴、檢察官楊碧瑛到庭執行職務。
中　　華　　民　　國　　110 　年　　8 　　月　　17　　日
                  刑事第一庭    審判長法  官  楊清安
                                      法　官  陳珍如
                                      法  官  蕭于哲　
以上正本證明與原本無異。
如不服本判決應於收受送達後20日內向本院提出上訴書狀，其未
敘述上訴理由者，並得於提起上訴後20日內向本院補提理由書（
均須按他造當事人之人數附繕本）「切勿逕送上級法院」。
　　　　　                            書記官　徐振玉
中　　華　　民　　國　　110 　年　　8 　　月　　17　　日
附錄本案論罪科刑法條全文
中華民國刑法第339條之4
犯第339條詐欺罪而有下列情形之一者，處1年以上7年以下有期
徒刑，得併科1百萬元以下罰金：
一、冒用政府機關或公務員名義犯之。
二、三人以上共同犯之。
三、以廣播電視、電子通訊、網際網路或其他媒體等傳播工具，
    對公眾散布而犯之。
前項之未遂犯罰之。
組織犯罪防制條例第3條第1項後段
發起、主持、操縱或指揮犯罪組織者，處3年以上10年以下有期
徒刑，得併科新臺幣1億元以下罰金；參與者，處6月以上5年以
下有期徒刑，得併科新臺幣1千萬元以下罰金。但參與情節輕微
者，得減輕或免除其刑。
洗錢防制法第14條
有第二條各款所列洗錢行為者，處7年以下有期徒刑，併科新臺
幣5百萬元以下罰金。
前項之未遂犯罰之。
前二項情形，不得科以超過其特定犯罪所定最重本刑之刑。